【裁判字號】    91,訴,189
【裁判日期】    920407
【裁判案由】    傷害致死
【裁判全文】
臺灣臺東地方法院刑事判決                          九十一年度訴字第一八九號
    公  訴  人  臺灣臺東地方法院檢察署檢察官
    被      告  丙○○
    輔  佐  人
    即被告之子  乙○○
    指定辯護人  本院公設辯護人  甲○○
右列被告因傷害致死案件，經檢察官提起公訴 (九十一年度偵字第一五一四號)，本
院判決如左：
    主  文
丙○○傷害人之身體，因而致人於死，處有期徒刑貳年，緩刑伍年。
    事  實
一、丙○○於民國九十一年二月十三日下午四時許至丁○○位於臺東縣卑南鄉溫泉村
    二鄰六十一號之雜貨店前，與李樹欉、陳登科、陳萬得及張麗珍等人飲酒作樂，
    至晚間十時許，四人共飲用約二大瓶之竹葉青酒後，丙○○已因酒醉致對於外界
    事物之知覺判斷能力，較普通人之平均程度顯然減退之精神耗弱程度，李樹欉於
    席間不知何故不斷辱罵陳萬得，迨陳萬得因酒醉在旁睡覺後，李樹欉轉而以台語
    三字經辱罵丙○○，丙○○因而心生不滿，遂向李樹欉表示至外面單挑，丙○○
    本可預見他人於飲酒後反應本較遲緩，且係由坐姿起身未站穩之際，重心本即不
    穩，突以手朝他人臉部下巴處由下往上揮拳，將有致他人因身體後仰頭部撞及地
    面，產生危及生命之結果，竟基於傷害之犯意，於李樹欉起身尚未站穩之際，突
    以右手由下往上朝李樹欉之下巴揮拳一下，李樹欉於突遭廖黎揚揮拳後，身體隨
    即後仰，頭部遂撞及地面，張麗珍立即趨前勸架並拉住丙○○，丁○○則通知李
    樹欉之子李介正將李樹欉帶回，李介正遂以機車將李樹欉載回位於臺東縣卑南鄉
    ○○村○鄰○○路一巷十六號住處，李樹欉返家後即入房休息。迨於翌日（即同
    年月十四日）下午七時許，李介正於前往李樹欉房內查看，發現李樹欉全身僵硬
    ，呈現昏迷狀態，緊急送往行政院衛生署臺東醫院就醫後，再於十五日轉往財團
    法人佛教慈濟綜合醫院急救，惟最後仍因對衝性顱腦鈍力損傷，引起腦挫傷合併
    廣泛蜘蛛膜下腔及硬腦膜下腔出血，而於同年月十六日上午十一時三十分許不治
    死亡。
二、案經臺東縣警察局臺東分局報請臺灣臺東地方法院檢察署檢察官偵查起訴。
    理  由
一、訊據被告丙○○固坦承於右揭時地，在被害人李樹欉正欲起身之際，朝被害人揮
    拳，致被害人受有如事實欄所示之傷害，並於九十一年二月十六日上午十一時三
    十分許死亡乙節，惟矢口否認有何傷害致死犯嫌，辯稱：伊不知打被害人一拳即
    會導致死亡之結果云云。經查：
（一）被告於九十一年二月十三日下午四時許至證人丁○○位於臺東縣卑南鄉溫泉村
      二鄰六十一號之雜貨店前，與被害人、證人陳登科、陳萬得及張麗珍等人飲酒
      作樂，至晚上十時許，四人共飲用約二瓶之竹葉青，被害人於席間不知何故不
      斷辱罵陳萬得，迨陳萬得因酒醉在旁睡覺後，李樹欉轉而以台語辱罵丙○○三
      字經，丙○○因而心生不滿，遂向被害人表示至外面單挑等情，迭經被告於警
      詢、偵查及本院調查中坦承不語，核與證人丁○○、陳登科、陳萬得及張麗珍
      證述相符。而被告係於被害人起身之際，突以右手自被害人下巴處揮拳一下，
      致被害人因而後仰，頭部撞及地面乙節，業據證人張麗珍於偵查中證稱：「死
      者正要站起來，丙○○就出拳打者下巴，死者就倒地」等語明確，核與證人丁
      ○○證稱：「我看見丙○○用拳頭的背面下往上打李樹欉臉部從嘴的下方往上
      打，我看見丙○○用右手打，只有打一下」等語相符，且被害人之屍體外觀有
      左頂枕部頭皮有淺挫傷四Ｘ二公分，而顏面、頸部除於左下巴處有瘀傷外，其
      餘眼、耳、口鼻及頸部則無損傷，此有警卷、相驗卷所附照片及法務部法醫研
      究所九十一年六月二十四日法醫理字第○九一○○○一五九一號函及所附九一
      法醫所醫鑑字第○二六五號鑑定書一件在卷可稽。
（二）證人即被害人之子李正介於九十一年二月十三日晚十時許，因證人丁○○通知
      ，至上開處所將被害人載回位於臺東縣卑南鄉○○村○鄰○○路一巷十六號住
      處後，被害人即入房內休息，嗣於翌日（即十四日）晚上七時許，李介正至被
      害人房內查看，發現被害人全身僵硬、呈現昏迷狀態，立即叫救護車送至馬偕
      醫院臺東分院，隔日（十五日）再轉往財團法人佛教慈濟綜合醫院急救等情，
      業據證人李介正於偵查中供述明確，並有財團法院佛教慈濟綜合醫院診斷證明
      書二紙在卷足憑。而被害人之死因經送請法務部法醫研究所鑑定結果認為：死
      者係因肢體衝突事件，導致對衝性顱腦鈍力損傷，引起腦挫傷合併廣泛蜘蛛膜
      下腔及硬腦膜下腔出血死亡之事實，亦有該所九十一年六月二十四日法醫理字
      第○九一○○○一五九一號函及所附九一法醫所醫鑑字第○二六五號鑑定書一
      件在卷可稽。
（三）查常人於由坐姿轉為站姿之際，因身體處於移動狀態，重心易失衡，此時若朝
      其臉部下巴處由下往上毆打，即便身體強壯之人亦難免因此突然一擊而後仰，
      致身體要害之頭部先行著地致生死亡之危險，此為一般人所共認，被告並無異
      於常人之處，對此自應知之甚詳，且被害人與被告共同飲酒約有四至五小時之
      酒，當可預見其反應能力應較常人遲緩，其竟於被害人起身之際，朝其臉部下
      巴處由下往上揮拳，主觀上應能預見被害人可能因此受創傷重致死之結果。是
      以，本件係被告朝被害人臉部下巴處由下往上揮拳，致被害人後仰，頭部著地
      受傷並因此致生死亡之加重結果，則其傷害犯行與被害人之死亡加重結果間，
      顯有相當之因果關係。
（四）綜上所述，被告所辯顯係事後卸責之詞，不足採信。本件事證明確，被告犯行
      堪以認定。
二、按刑法上之心神喪失或精神耗弱，應依行為時精神障礙之程度而定，如行為時之
    精神，對於外界事務全然缺乏知覺理會及判斷作用，而無自由決定意思之能力者
    ，為心神喪失，如此項能力並非完全喪失，僅較普通人之平均程度顯然減退者，
    則為精神耗弱，此經最高法院著有二十六年度渝上二三七號判例意旨可資依循，
    故是否達刑法上之心神喪失或精神耗弱，仍應以行為時之精神狀態判斷之。又酒
    精對人意識之影響，其狀有二，一為酒後對外在事物及其因果關聯之認識力，據
    此認識所為有關「是非對錯」之價值判斷力及依其判斷而設定應對模式之行為抉
    擇力，並無妨礙，僅於擇定應對模式後，因受酒精作用，對控制支配其外在行為
    、動作之及時性、敏捷度及穩定性受有影響，呈顯於外者，則為行動、反應較為
    遲緩、蹣跚，惟此時飲酒人所為之各項行為仍在其自由意識之決斷及控制之下，
    並非有所謂無法抑制之強迫行為或無意識舉措之出現。另一則為因酒精之深層作
    用，致對外在事理之認識及決斷力，較諸常人薄弱或顯然欠缺，於此情景，飲酒
    者或可謂處於精神耗弱或心神喪失之狀態。經查：被告當日自下午四時許飲酒至
    九時許，與被害人、陳登科、陳萬得四人，共飲用竹葉青酒二大瓶等情，已如前
    述，而竹葉清酒之酒精濃度高達百分之四十三點五，有臺灣菸酒股份有限公司資
    料查詢一紙在卷足憑，是參酌本件被告已六十餘歲，於本件事故發生時，已飲用
    長達有四至五小時左右，所飲用者為酒精濃度高達百分之四十三點五之竹葉青酒
    ，依常理判斷，被告行為時應已應達精神上對外界事物之知覺判斷能力，較普通
    人之平均程度顯然減退程度，依上開說明，應已達精神耗弱之狀態。
三、核被告所為，係犯刑法第二百七十七條第二項傷害致死罪。另被告於行為時已達
    精神耗弱狀態，已如前述，應依刑法第十九條之規定，依法減輕其刑。又被告係
    因死者主動挑釁，適值過年期間（大年初二），卻突遭死者以三字經辱罵，心生
    不滿，情緒一時失控，方毆打死者等情，情輕法重，堪予憫恕，雖宣告法定最低
    本刑，猶嫌過重，爰依刑法第五十九條之規定，減輕其刑，並依法遞減輕之。爰
    審酌被告無前科，素行尚稱良善，犯罪動機係因過年期間遭被害人主動挑釁辱罵
    ，一時氣憤致出手毆打被害人，犯罪後尚能坦承部分犯行，犯後態度良好，尚知
    悔改，並於事後已與被害人家屬達成和解，賠償新台幣一百五十萬元，且已給付
    完畢，有和解書一紙在卷可稽等情，量處如主文所示之刑。末查，被告前未曾受
    有期徒刑以上刑之宣告，有臺灣高等法院被告全國前案紀錄表一紙在卷足憑，因
    一時失慮，致罹法典，經本次罪刑之宣告後，應知所警惕，信無再犯之虞，本院
    認為前開對其宣告之刑，以暫不執行為適當，爰宣告緩刑五年，以啟自新。
據上論斷，應依刑事訴訟法第二百九十九條第一項前段，刑法第二百七十七條第二項
、第十九條第二項、第五十九條、第七十四條第一款，罰金罰鍰提高標準條例第二條
，判決如主文。
本案經檢察官魏宏安到庭執行職務。
中     華     民     國     九十二      年      四      月      七      日
                              臺灣臺東地方法院刑事庭
                                    審判長法  官  楊力進
                                          法  官  林卉聆
                                          法  官  柯姿佐
右正本證明與原本無異。
如不服本判決，應於判決送達後十日內向本院提出上訴狀。（須附繕本）
「切勿逕送上級法院」
                                          書記官  蘇美琴
中     華     民     國     九十二      年      四      月    二十九    日
附記
中華民國刑法第二百七十七條第二項
 (普通傷害罪)
犯前項之罪因而致人於死者，處無期徒刑或七年以上有期徒刑；致重傷者，處三年以
上十年以下有期徒刑。


司法院資訊處製作；財團法人民間司法改革基金會備份。
